最高法院民事判決　　　　　　　　　　　　　　　九十一年度台上字第二四七二號
　　上　訴　人　己○○
　　　　　　　　丁○○
　　共　　　同
　　訴訟代理人　黃秋雄律師
　　被 上訴 人　戊○○
　　　　　　　　丙○○
　　　　　　　　乙○○
　　　　　　　　甲○○
右當事人間請求所有權移轉登記事件，上訴人對於中華民國九十年五月八日台灣高等
法院第二審判決（八十九年度上字第八一三號），提起上訴，本院判決如左：
    主  文
上訴駁回。
第三審訴訟費用由上訴人負擔。
    理  由
本件上訴人主張：坐落台南縣佳里鎮○○段四七八之三地號面積○‧○三八二公頃土
地（下稱系爭土地）原登記為被上訴人乙○○之妻即第一審共同被告林李讓所有，於
民國六十九年五月十三日移轉登記於被上訴人丙○○，復於七十八年五月二十八日乙
○○向丙○○購買，以其子即被上訴人甲○○名義登記。而乙○○於六十九年五月二
十八日已將系爭土地出賣予被上訴人戊○○，總價款為新台幣九十五萬元，嗣戊○○
於八十二年一月十七日將系爭土地出賣予上訴人，因該土地所有權已於七十八年五月
二十八日移轉登記予甲○○，致不能移轉登記與戊○○，戊○○因此無法移轉所有權
登記予上訴人。惟乙○○為系爭土地之真正所有權人，明知丙○○與甲○○間並無買
賣關係存在，竟通謀虛偽意思表示而為所有權移轉登記，林李讓、丙○○、甲○○間
之移轉登記應屬無效，上訴人自得請求塗銷上開移轉登記，回復移轉予原所有權人林
李讓。又依夫妻財產制之相關規定，乙○○為系爭土地之真正所有權人，依修正前或
修正後民法第一千零十七條規定，乙○○負有將系爭土地移轉登記予戊○○之義務。
然戊○○怠於行使權利，上訴人自得代位戊○○行使權利，並請求林李讓將系爭土地
更名為乙○○等情，爰依買賣契約之法律關係及民法第二百四十二條之規定，先位聲
明求為命(一)第一審共同被告林李讓將系爭土地所有權移轉予丙○○，丙○○移轉予甲
○○之登記塗銷，移轉登記予林李讓，林李讓移轉登記予乙○○。(二)乙○○將系爭土
地所有權移轉登記予戊○○，戊○○移轉登記予上訴人。備位聲明求為命(一)第一審共
同被告林李讓將系爭土地所有權移轉予丙○○，丙○○移轉予甲○○之登記塗銷，移
轉登記予林李讓。(二)林李讓就系爭土地與戊○○訂立買賣書面契約，並協同戊○○辦
理所有權移轉登記予上訴人之判決（上訴人對於第一審共同被告林李讓之請求部分，
經原審維持第一審所為其敗訴之判決，未據其聲明不服，已告確定）。
被上訴人丙○○、乙○○、甲○○則以：被上訴人間並無通謀虛偽意思表示，且與上
訴人無任何法律關係存在，況戊○○已向林李讓、丙○○、乙○○、甲○○等人請求
受敗訴判決，並無怠於行使權利之情事；被上訴人戊○○亦以其餘被上訴人提出之協
議書記載內容偏頗，其上之簽名蓋章亦非伊所為各等語，資為抗辯。
原審以：上訴人主張系爭土地原登記為乙○○之妻林李讓所有，依夫妻財產制之相關
規定，乙○○為該土地之真正所有權人，先位聲明第一項，請求林李讓將系爭土地所
有權移轉登記予乙○○，非法之所許，不應准許。上開之請求既無理由，縱先位聲明
其餘之請求所主張之事實屬實，亦因其未能依代位權行使債務人戊○○之權利而欠缺
權利保護之要件，於法無據。又查，戊○○與林李讓間既無任何買賣契約，且上訴人
所稱係乙○○與戊○○簽訂系爭土地買賣契約，則乙○○係以自己名義與戊○○訂約
，非以林李讓代理人之名義為之，自無表見代理之適用。是上訴人主張乙○○係以表
見代理人之身分出售系爭土地，林李讓應負所有權移轉登記之義務云云，亦非可採。
則上訴人備位聲明第二項請求林李讓與戊○○就系爭土地訂立買賣書面契約，協同辦
理所有權移轉登記於上訴人，即屬無據。備位聲明第一項請求甲○○、丙○○塗銷登
記，回復移轉為林李讓所有，亦因而欠缺權利保護之要件。從而，上訴人本於買賣契
約之法律關係及民法第二百四十二條之規定，先位及備位聲明之請求，均無理由，應
予駁回。爰維持第一審所為上訴人敗訴之判決，駁回其上訴。查上訴人先位聲明請求
乙○○之妻即第一審共同被告林李讓將系爭土地更名登記（誤為移轉登記）於乙○○
，及備位聲明請求林李讓協同辦理所有權移轉登記，既經原審判決其敗訴確定，則其
先位聲明請求乙○○將系爭土地所有權移轉登記予戊○○，戊○○移轉登記予上訴人
，即屬給付不能。先位、備位聲明請求丙○○、甲○○塗銷所有權移轉登記回復（誤
為移轉登記）為林李讓名義所有，亦屬欠缺權利保護要件。原判決本此見解，為上訴
人敗訴之判決，並無不合。次查，上訴人於原審曾委任律師為訴訟代理人，該訴訟代
理人於原審主張先位及備位聲明訴訟標的相同，係以修正前民法親屬編規定登記妻之
財產，仍為夫所有而為請求（更名登記），且於原審言詞辯論期日陳稱：「上訴聲明
引用八十九年七月五日上訴狀所載」，而該上訴狀聲明如前述。其聲明與陳述均極明
確完備，審判長自無令其敘明或補充之義務。上訴論旨，指摘原審審判長未盡闡明義
務云云，不無誤會。上訴人復執陳詞，指摘原判決違背法令，聲明廢棄，非有理由。
據上論結，本件上訴為無理由。依民事訴訟法第四百八十一條、第四百四十九條第一
項、第七十八條，判決如主文。
中      華      民      國    九十一    年     十二     月      六      日
                              最高法院民事第二庭
                                  審判長法官  曾  桂  香
                                        法官  劉  延  村
                                        法官  劉  福  聲
                                        法官  黃  秀  得
                                        法官  許  澍  林
      右正本證明與原本無異
                                              書  記  官
中      華      民      國    九十一    年     十二     月     十七     日
